臺灣桃園地方法院民事判決
原　　　告　辛○○
被　　　告　呂穆德原名壬○○
　　　　　　呂昌樘被繼承人呂.
　　　　　　申○○
　　　　　　酉○○○
　　　　　　戌○○
　　　　　　亥○○
　　　　　　天○○
　　　　　　宇○○
　　　　　　地○○
　　　　　　未○○
　　　　　　乙○○○
　　　　　　甲○○
上列十一人
訴訟代理人　紀亙彥律師
　　　　　　午○○
　　　　　　丙○○
　　　　　　丑○○
　　　　　　癸○○
　　　　　　子○○
　　　　　　辰○○
　　　　　　寅○○
　　　　　　巳○○
　　　　　　卯○○
　　　　　　戊○○
　　　　　　庚○○
　　　　　　丁○○
　　　　　　己○○
上列當事人間請求分割共有物事件，本院於民國94年3月9日言詞
辯論終結，判決如下：
    主      文
被告呂昌樘應就被繼承人呂松淋所有坐落桃園縣八德市○○段
403 地號土地所有權應有部分28800 分之3906辦理繼承登記。
兩造共有坐落桃園縣八德市○○段403 地號土地、地目溜、面積
2580.38 ㎡，應予分割如附表及附圖所示。
訴訟費用由兩造依附表所示之比例負擔。
    事實及理由
一、本件被告午○○、丙○○、丑○○、癸○○、子○○、辰○○、寅○○、巳○○、卯○○、戊○○、庚○○、丁○○、
    己○○經合法通知未於言詞辯論期日到場，核無民事訴訟法
    第386條各款所列情形，爰依原告聲請由其一造辯論而為判
    決。
二、按「訴訟之結果，於第三人有法律上利害關係者，法院得於
    第一審或第二審言詞辯論終結前相當時期，將訴訟事件及進
    行程度以書面通知該第三人。」民事訴訟法第第67-1條第1
    項定有明文。查，本件原告主張坐落桃園縣八德市○○段40
    3 地號土地（下稱系爭土地）為兩造全體所共有，因協議分
    割不成而訴請裁判分割，嗣本院於民國94年2 月2 日言詞辯
    論期日得知原告於本件訴訟繫屬後，將其系爭土地所有權應
    有部分移轉為第三人財達實業股份有限公司所有，是本件訴
    訟如經判決確定，判決效力及於第三人財達實業股份有限公
    司，其就兩造之訴訟自具法律上利害關係。又因第三人財達
    實業股份有限公司之法定代理人為原告，自始即知本件訴訟
    事件及進行程度，本院並於同前言詞辯論期日，當場將本件
    訴訟事件及進行程度再為通知已到場之第三人財達實業股份
    有限公司之法定代理人即原告本人，惟第三人財達實業股份
    有限公司並未依同條第3 項規定聲請參加訴訟，合先敘明。
三、本件原告起訴主張系爭土地、地目溜、面積2580.38 ㎡，使
    用分為住宅區，係兩造全體所共有，所有權應有部分原告65
    0/9600、被告丑○○、癸○○、子○○、辰○○、寅○○各
    3/1000、被告巳○○、卯○○各585/88000 、被告戊○○、
    庚○○、丁○○、己○○各45 /105600、被告戌○○、亥○○、宇○○、地○○各1/120 、被告乙○○○、未○○各1/
    320 、被告申○○4702/9600 、酉○○○1/8 、天○○1/30
    、呂穆德223/4800、午○○3/200 、丙○○9/800 、甲○○
    3/480 及呂松淋3906/28800，惟共有人呂松淋於90年2 月22
    日死亡後，除被告呂昌樘外其餘繼承人均拋棄繼承，然被告
    呂昌樘尚未辦理繼承登記。系爭土地並無不能分割之特約或
    因其使用目的而不能分割之情形，為便於系爭土地之管理，
    爰依共有物之法律關係請求被告呂昌樘應就被繼承人呂松淋
    部分辦理繼承登記後，裁判分割系爭土地，原告與被告呂穆
    德願維持共有。雖被告申○○等11 人 所提分割方案分配予
    原告及被告呂穆德之土地位置與原告所提方案相同，然原告
    所分得之土地，將因相鄰之同地段35 1地號畸零地阻隔計劃
    道路，須依將建築基地由道路經界線退縮7.1 ｍ，方得為建
    築使用，造成原告日後使用之成本增加，自應補償原告及被
    告呂穆德。被告呂穆德則表示其願與原告維持共有，其餘意
    見同原告。被告申○○、天○○、黃江美、戌○○、亥○○
    、宇○○、地○○、未○○、乙○○○、甲○○、呂昌樘則
    以其同意分割，且除被告呂昌樘外，其餘10人願維持共有，
    並提出如附表、附圖所示分割方案。被告午○○、丙○○、
    丑○○、癸○○、子○○、辰○○、寅○○、巳○○、卯○○、戊○○、庚○○、丁○○及己○○均未於言詞辯論期日
    到場，亦未提出書狀作何聲明或陳述。
四、次按各共有人，得隨時請求分割共有物，但因物之使用目的
    不能分割或契約訂有不分割之期限者，不在此限。民法第82
    3 條第1 項定有明文。經查，原告起訴主張系爭土地為兩造
    全體所共有，所有權應有部分原告650/9600、被告丑○○、
    癸○○、子○○、辰○○、寅○○各3/1000、被告巳○○、
    卯○○各585/88000 、被告戊○○、庚○○、丁○○、己○○各45 /105600、被告戌○○、亥○○、宇○○、地○○各
    1/120 、被告乙○○○、未○○各1/320 、被告申○○4702
    /9600 、酉○○○1/8 、天○○1/30、呂穆德223/4800、午
    ○○3/200 、丙○○9/800 、呂昌樘3906/28800、甲○○
    3/480 ，其中被告呂昌樘於其被繼承人呂松淋死亡90年2 月
    22日死亡後，除被告呂昌樘外其餘繼承人均拋棄繼承，惟被
    告呂昌樘尚未辦理繼承登記。系爭土地並無不分割之特約或
    因其使用目的不能分割之情形，且又無法達成協議等情，已
    為被告呂穆德、申○○、天○○、黃江美、戌○○、亥○○
    、宇○○、地○○、未○○、乙○○○、甲○○、呂昌樘所
    不爭執，被告午○○、丙○○、丑○○、癸○○、子○○、
    辰○○、寅○○、巳○○、卯○○、戊○○、庚○○、丁○○及己○○未於言詞辯論期日到場，亦未提出任何準備書狀
    或證據資料作何答辯聲明或陳述以為爭執，依民事訴訟法第
    280 條第3 項前段、第一項前段規定，視同自認，並據原告
    提出土地登記謄本1 紙為證，
    本院90年度繼字第391 號拋棄繼承准予備查通知函一紙為憑
    。原告此部分之主張，自為真實可信。依前說明，原告請求
    分割系爭土地，自屬有據。
五、次按因繼承、強制執行、公用徵收或法院之判決，於登記前
    已取得不動產物權者，非經登記，不得處分其物權，民法第
    759 條定有明文。且按法院裁判分割共有物而以原物分配於
    各共有人時，係使共有關係變更為單獨所有，其性質為共有
    人間應有部分之交換，自屬處分行為，如係變賣共有物而以
    價金分配於共有人，即係以處分共有物為分割之方法，均以
    共有人之處分權存在為前提，如果共有人就共有物並無處分
    權可資行使，法院即無從基此為裁判分割；是在共有不動產
    之共有人中有人死亡時，於其繼承人未為繼承登記以前，固
    不得分割共有物，惟在同一訴訟中請求其餘共有人分割共有
    物及合併請求未辦理繼承登記之共有人辦理繼承登記，不但
    符合訴訟經濟原則，且與民法第759 條及強制執行法第130
    條規定之旨趣無違。經查，被告呂昌樘就系爭土地雖有所有
    權應有部分3906/28800，然其被繼承人呂松淋死亡90年2 月
    22日死亡後，除被告呂昌樘外其餘繼承人均拋棄繼承，被告
    呂昌樘迄未辦理繼承登記。依前說明，原告於本件分割共有
    物之請求中，併請求被告呂昌樘應就系爭土地所有權應有部
    分3906/28800登記為被繼承人呂松淋名義部分辦理繼承登記
    ，自亦有據，爰諭知如主文第1 項所示。
六、再按法院就共有物為裁判分割時，應依民法第824 條為適當
    之分割，即考慮各當事人之聲明、共有物之性質、使用現狀
    、經濟效用及全體共有人之利益等公平決定之。又，分割共
    有物，以消滅共有關係為目的。法院裁判分割共有物時，除
    因該土地內部分土地之使用目的不能分割，或部分共有人仍
    願維持共有關係，應就該部分土地不予分割或該部分共有人
    成立新共有關係外，應將土地分配於各共有人單獨所有。經
    查，系爭土地經本院履勘得知，系爭土地沿桃園縣八德市○○路（寬15米）經既成道路（寬約5.3 米）由附圖Ａ所示位
    置進入，再沿左側既成道路（寬約3.5 米）通行介壽路（寬
    6 米），沿右側既成道路（寬約3.5 米）通行系爭土地內部
    ，惟無法與外部道路連絡，系爭土地僅如附圖Ｄ所示部分土
    地面臨前述介壽路外，其餘部分均須經由前述既成道路通行
    ，系爭土地內除位於如附圖Ｄ所示位置內存在原告所有現使
    用中，高約7 米之鐵皮屋外，尚有位於如附圖Ａ所示位置內
    訴外人所有現使用中之一、二層鐵皮屋、磚造一層建物、位
    於如附圖Ａ、Ｂ所示位置內已廢棄不用前為民生戲院之磚造
    、水泥建物挑高一層建物，位於如附圖Ｃ、Ｅ至Ｐ所示位置
    內老舊無人使用之磚造一層建物，餘為巷道或菜園等情，經
    本院勘驗並囑請桃園縣八德地政事務所就地上建物使用現況
    位置測量屬實，亦有勘驗筆錄及複成果圖各一紙在卷為憑。
    本件被告申○○等11人所提出如附表、附圖所示之分割方法
    ，兼顧表明願維持共有關係之共有人之意願，及將原告所有
    現尚使用之建物基地分歸原告及被告呂穆德共有，避免建物
    基地分由他人所有，影響土地、建物之經濟價值，系爭土地
    內由既成道路、訴外人建物及前民生戲院占用部分（其餘前
    述老舊無人使用之磚造一層建物均無保留之價值及必要）之
    不利益亦由被告申○○等11人承擔，減少其他共有人取得土
    地之負擔，兼顧兩造之利益。原告與被告呂穆德所提出之分
    割方案，在分配予被告申○○等10人維持共有如附圖Ａ所示
    位置、面積與分配予原告、被告呂穆德維持共有如附圖Ｄ所
    示位置、面積與被告申○○等11人所提如附表、附圖所示分
    割方案相同，僅在與原告、被告呂穆德無關之如附圖所示Ｂ
    位置、面積與如附圖Ｃ、Ｅ至Ｐ任意對調，與被告申○○等
    11 人 所提如附表、附圖所示分割方案相較，除無任何有利
    於土地分割後之利用外，亦未顧及被告呂昌樘之意願。本院
    審酌上情，認被告申○○等11人所提如附表、附圖所示分割
    方案符合土地之使用、經濟效用，並兼顧兩造之公平、利益
    原則，為適當、公平之分割方法，爰諭知如主文第2 項所示
    。原告及被告呂穆德雖稱其分得之土地，將因相鄰之同地段
    351 地號畸零地阻隔計劃道路，須依將建築基地由道路經界
    線退縮7.1 ｍ，方得為建築使用，造成原告日後使用之成本
    增加，自應補償原告及被告呂穆德云云，然依前述如主文第
    2 項所示分割結果，雖原告及被告呂穆德所分得如附圖Ｄ所
    示位置土地除面臨前述6 米寬之介壽路外，尚有部分因同地
    段351 地號畸零地阻隔，與其餘共有人所分得之土地均須經
    由前述既成道路通行，並未面臨道路相較，原告及被告呂穆
    德所分得之土地並無有害經濟上利用價值之情形。況，經本
    院送請瑞基不動產徵信鑑價有限公司（下稱瑞基公司）就兩
    造依附表、附圖所示分割方案所取得之土地鑑價並計算應受
    補償金額後，依瑞基公司函復本院之鑑價報告書中，未見有
    何應受補償之情形，亦有該鑑價報告書一紙在卷為憑。原告
    及被告呂穆德所稱其所受分配土地日後使用成本增高，應受
    金錢補償云云，自與事實不合。本院認依前述分割方案兩造
    所取得土地價值，並無差異，自無以金錢補償之必要，附此
    敘明。
七、末按兩造就共有物分割方法不能達成協議時，固得由原告起
    訴請求裁判分割，然原告主張之分割方法，僅供法院參考，
    就該部分並不生其訴有無理由之問題，而分割共有物乃具非
    訟事件之性質，本院斟酌何種分割方法較能增進共有物之經
    濟效益，並兼顧兩造之利益，以決定適當之分割方法，不因
    何造起訴而有不同。依民法第825 條規定，分割後各共有人
    間就他共有人分得部分係互負擔保責任，即該判決並非片面
    命原告或、被告負義務，遑論兩造不能達成協議分割方法。
    從而，本院酌量情形，爰命兩造依其系爭土地所有權應有部
    分比例負擔訴訟費用，並諭知如主文第3 項所示。
八、據上論結，原告之訴為有理由，依民事訴訟法第385 條第1
    項前段、第78條、第81條第2 款、第85條第1 項後段，判決
    如主文。
中　　華　　民　　國　　94　　年　　3 　　月　　23  　日
                  民事第一庭    法　官　張天民
┌───────────────────┐
│附表：                  91訴字第2100號│
├──┬────┬──────┬────┤
│    │姓    名│應 有 部 分 │備    註│
├──┼────┼──────┼────┤
│    │申 ○ ○│ 4702/9600  │        │
│    ├────┼──────┤        │
│    │酉○○○│    1/8     │        │
│    ├────┼──────┤        │
│    │天 ○ ○│    1/30    │        │
│    ├────┼──────┤        │
│    │戌 ○ ○│    1/120   │        │
│ Ａ ├────┼──────┤依應有部│
│    │亥 ○ ○│    1/120   │分保持共│
│    ├────┼──────┤有      │
│    │宇 ○ ○│    1/120   │        │
│    ├────┼──────┤        │
│    │地 ○ ○│    1/120   │        │
│    ├────┼──────┤        │
│    │未 ○ ○│    1/320   │        │
│    ├────┼──────┤        │
│    │乙○○○│    1/320   │        │
│    ├────┼──────┤        │
│    │甲 ○ ○│    3/480   │        │
├──┼────┼──────┼────┤
│ Ｂ │呂 昌 樘│ 3906/28800 │        │
├──┼────┼──────┼────┤
│ Ｃ │午 ○ ○│    3/200   │        │
├──┼────┼──────┼────┤
│    │辛 ○ ○│  650/9600  │依應有部│
│ Ｄ ├────┼──────┤分保持共│
│    │呂 穆 德│  223/4800  │有      │
├──┼────┼──────┼────┤
│ Ｅ │丙 ○ ○│   99/8800  │        │
├──┼────┼──────┼────┤
│ Ｆ │巳 ○ ○│  585/88000 │        │
├──┼────┼──────┼────┤
│ Ｇ │卯 ○ ○│  585/88000 │        │
├──┼────┼──────┼────┤
│ Ｈ │丑 ○ ○│   3/1000   │        │
├──┼────┼──────┼────┤
│ Ｉ │子 ○ ○│   3/1000   │        │
├──┼────┼──────┼────┤
│ Ｊ │寅 ○ ○│   3/1000   │        │
├──┼────┼──────┼────┤
│ Ｋ │癸 ○ ○│   3/1000   │        │
├──┼────┼──────┼────┤
│ Ｌ │辰 ○ ○│   3/1000   │        │
├──┼────┼──────┼────┤
│ Ｍ │戊 ○ ○│  45/105600 │        │
├──┼────┼──────┼────┤
│ Ｎ │庚 ○ ○│  45/105600 │        │
├──┼────┼──────┼────┤
│ Ｏ │丁 ○ ○│  45/105600 │        │
├──┼────┼──────┼────┤
│ Ｐ │己 ○ ○│  45/105600 │        │
└──┴────┴──────┴────┘
以上正本係照原本作成
如對本判決上訴，須於判決送達後20日內向本院提出上訴狀
中　　華　　民　　國　　94　　年　　3 　　月　　23  　日
                            書記官　蔡紫凌
